【裁判字號】    88,上易,2874
【裁判日期】    900411
【裁判案由】    詐欺
【裁判全文】
臺灣高等法院刑事判決                  八十八年度上易字第二八七四號
    上  訴  人  臺灣臺北地方法院檢察署檢察官
    上  訴  人
    即  被  告  丙○○
    選任辯護人  林榮武
                許卓敏
                邱群傑
    被      告  丁○○
    選任辯護人  簡維能
                賴俊榮
右上訴人，因被告詐欺案件，不服臺灣台北地方法院八十八年度易字第一０二０號，
中華民國八十八年五月十八日第一審判決（起訴案號：臺灣台北地方法院檢察署八十
七年度偵字第一五八九四號、八十八年度偵字第一二四六號）提起上訴，本院判決如
左：
    主      文
上訴駁回。
    事      實
一、丙○○於民國七十八年間經營美容院，與丁○○相識，知悉丁○○對坐落台北市
    陽明山士林區○○段○○段第五十六號土地之國有林地有使用權存在，該土地原
    為榮民吳友山占有使用，七十六年間將該占有使用權利讓與丁○○，後者急於出
    讓該土地，於七十八年四月二十日願以權利金新台幣（下同）一千萬元，全權委
    託丙○○處理；斯時丙○○認識乙○○，知其有意出高價購買上開土地使用權，
    乃對乙○○佯稱：其對上開土地有「占有使用權」可為讓渡，該土地可以建造房
    屋，並得向台北市政府申請ＲＣ構造之建造執照及願負責申請等語，使乙○○誤
    信為真，表示願出資新台幣（下同）一千三百萬元購買，鄭女為貪圖中間轉介土
    地之鉅額價差，利用丁○○急欲脫手之機會，與丁○○達成協議，先於七十八年
    五月五日以三百萬元之代價，與丁○○簽訂土地讓渡契約書，丁○○將該土地上
    之耕作及其上之農舍使用權讓渡（買賣）予丙○○，其並未承諾鄭女於取得土地
    使用權後，再協助鄭女取得建造執照，丙○○待取得該土地之使用權後，竟意圖
    為自己不法之所有，於翌（六）日另以一千三百萬元價格與乙○○簽訂「土地使
    用權利讓渡協議書」，承諾其無法達成前開負責申請建造執照等事項之條件，使
    乙○○陷於錯誤，先交付二百萬元，再於同年六月三十日再交付一百萬元，詎丙○○得款後，未依約履行取得該土地之建造執照，乙○○曾多次催告丙○○出面
    解決或處理善後，均推託不予置理，亦未返還款項，乙○○始知受騙。
二、案經乙○○訴由臺灣士林地方法院檢察署檢察官呈請臺灣高等法院檢察署令轉臺
    灣臺北地方法院檢察署檢察官偵查起訴。
    理      由
壹、丙○○部分：
一、訊據被告丙○○否認右開詐欺之犯行，辯稱：告訴人乙○○為一建商，對於土地
    之使用及建築法規比伊熟悉，本件實因被告丁○○欲將系爭土地之使用權轉讓他
    人，而伊當時開設一小美容院，對土地不熟，因有介紹人引薦，乙○○有興趣受
    讓，而談買賣細節，由介紹人帶同伊與丁○○洽談，謝某於七十八年四月二十日
    立授權書予伊處理，伊取得授權書後，與乙○○談使用權轉讓事宜，乙○○亦多
    次至現場查看該土地，亦知僅有使用權，開發應依陽明山管理局之法令規定，伊
    將從丁○○處所得資料翔實告知，從無隱瞞，由於丁○○當時為台北市政府公務
    員，不方便與不識之乙○○訂立協議書，伊徵得乙○○同意，由伊先與丁○○訂
    約後，再由伊與乙○○訂約，而乙○○承諾願給付伊五十萬元之勞務費用，訂約
    時乙○○即知曉該土地使用權人及轉讓人係丁○○，並非伊本人，此種方式亦經
    丁○○同意，於七十八年四月二十五日丁○○先後簽發權利金一千萬元之「土地
    讓渡權利契約書」及同年五月五日雙方簽訂價金三百萬元之「土地讓渡契約書」
    ，伊於同年五月六日與乙○○訂立土地使用權利讓渡協議書，於訂約時並出示丁○○之授權書及讓渡書，由劉某擬妥協議書，故轉讓之權利金相當合理，伊無何
    詐欺之行為，係雙方充分明瞭心甘情願下簽字同意。乙○○於訂約時給付二百萬
    元，並以支票支付，但屆時提示遭退票，事後經協調，劉某先後給付三百萬元，
    含五十萬元之勞務費，伊亦將該款項二百五十萬元轉交丁○○，故該轉讓契約人
    實際為乙○○與丁○○，伊僅為丁○○之授權人，轉讓前乙○○多次前往現場察
    看，其曾於七十八年七月二十七日指定人將戶籍遷入該農舍即士林區菁山里竹仔
    湖二九一號，伊為丁○○之授權人故積極協助辦理，但由於法令限制及乙○○後
    段之開發經費未給付，故拖延至今，惟此期間，乙○○多次尋找丁○○均無結果
    ，伊不得已先與乙○○解決，其先後取走價值約九十五萬元之象牙製品及十台之
    臭氧產生機抵債，伊對於本件轉讓契約，自始至終未欺矇乙○○，而其對系爭土
    地全然了解，伊亦僅為使用權人丁○○之被授權人而已，故伊無詐欺犯行云云。
    並提出被告丁○○於七十八年四月二十日之授權書、七十八年四月二十五日之權
    利金一千萬元之「土地讓渡權利契約書」、七十八年五月五日由見證人甲○見證
    其與被告丁○○簽訂價金三百萬元之「土地讓渡契約書」及告訴人乙○○簽訂允
    諾支付其五十萬元勞務費承諾書等證據。
二、惟查，（一）右揭事實，業據告訴人乙○○於偵查、原審及本院審理中指訴在卷
    ，並指稱係被告丙○○對其詐稱所讓與之土地，可以建造房屋，並得向台北市政
    府申請ＲＣ構造之建造執照及願負責申請等語，並另稱：被告丙○○當初與其接
    洽，簽約時從未提及丁○○此人，其對被告丙○○提出本件詐欺告訴後，始聽鄭
    女說土地係被告丁○○授權簽訂，其自始至終均認出賣土地使用權者為被告丙○○，當時丙○○承諾可申請十個門牌及十個建築執照，如依鄭女所言，渠係代表
    被告丁○○簽訂讓渡契約，其無須交付鄭女買賣價金，亦無須與之簽約，鄭女非
    有權出售之人，其何須將金錢交付予丙○○，另前開勞務費五十萬元之承諾書，
    係丙○○要其書寫，所稱勞務費是指介紹費，鄭女告知一千三百萬元之價款，取
    得建照後須付五十萬元勞務費，所以書立上開承諾書等語，（二）依告訴人提出
    於七十八年五月六日與被告丙○○簽訂之「土地使用權利讓渡契約書」以觀，出
    賣人為丙○○，承受人為告訴人乙○○，簽約價金為一千三百萬元，被告丙○○
    簽約承諾代告訴人申請建造執照（ＲＣ構造），負責該地段讓渡總面積之水土保
    持、設計及施工，並須經有關承辦單位勘查通過，出具核准證明，告訴人則於申
    請核准後，將應付被告丙○○之土地讓渡金餘額一次付清等語，而被告丙○○與
    被告丁○○於前開契約簽訂前一日即七十八年五月五日對上開土地亦簽訂「土地
    讓渡契約書」，依該契約書以觀，讓渡人（出賣人）為丁○○，承受人（買受人
    ）為丙○○，被告丁○○承諾將坐落在陽明山下七股公路局車站馬路下側約一百
    公尺（即士林區○○段○○段五十六地號部分）之土地耕作及使用權全部讓渡予
    被告丙○○，讓渡權利金為三百萬元等語，並有見證人甲○簽署見證，告訴人始
    終稱其不識被告丁○○，其係與被告丙○○簽訂土地使用權買賣契約，而被告丙○○對同一土地與被告丁○○簽訂之買賣價金為三百萬元，與告訴人簽訂之價金
    為一千三百萬元，其間價差甚鉅，而簽約時間相差一日，被告丁○○復否認曾授
    權鄭女與乙○○簽約買賣土地使用權，是被告丙○○稱被告丁○○為公務員不便
    出面簽訂上開契約，自非無疑。
三、（一）被告丁○○與被告丙○○於簽約前，即七十八年四月二十五日收受訂金十
    萬元，有收據一紙可按，且約定如買方違約不訂本約所交定金沒收，賣方違約不
    訂本約，則加倍賠償，七十八年五月五日雙方簽約後，次（六）日被告丁○○收
    受被告丙○○交付謝莉姿簽發之期票九十萬元，同年五月十六日收受一百萬元，
    同年五月二十九日收受五十萬元，被告丙○○自七十八年四月二十五日至同年五
    月二十九日先後計交付二百五十萬元，惟其於七十八年五月六日收受告訴人交付
    （發票日七十八年五月十四日）面額二百萬元支票一紙，屆期提示退票，後於七
    十八年六月三十日前，告訴人另交付三百萬元現金，有告訴人提出之收據可按，
    被告丙○○自承其係代表被告丁○○與告訴人簽約，收受資金均交與被告丁○○
    等詞，惟被告丙○○交付予被告丁○○之價金，卻係另交付謝莉姿之支票，而告
    訴人先前交付之二百萬元支票退票後，被告丙○○復支付現金一百萬元予被告丁○○，其交付予被告丁○○之價金，顯非來自於告訴人處所收受之價金，被告如
    僅仲介而圖得五十萬元勞務費，卻甘冒代告訴人墊款二百五十萬元予丁○○之風
    險，殊悖情理，再若被告丙○○係代表被告丁○○出面與告訴人簽約，何須簽訂
    土地使用權買賣預約，約定違背預約者將為賠償，此悖於受託代表簽約之常情。
    （二）告訴人於八十七年六月二十二日先行對被告鄭女嬌提出刑事告訴，於檢察
    官偵查中，依鄭女所述而得知被告丁○○收取二百五十萬元價款之事，始於八十
    七年十二月十七日追加告訴被告丁○○，告訴人如早知出賣人係被告丁○○，何
    須如此迂迴追加被告丁○○，浪費無益之訴訟程序，而被告丙○○對被告丁○○
    為何因職務不能出面訂約，並無合理之說明；又被告丙○○與被告丁○○之買賣
    價金為三百萬元，其僅交付二百五十萬元，而告訴人交付三百萬元予被告丙○○
    ，但其間之五十萬元，被告丙○○辯稱係告訴人支付其勞務費五十萬元，由其先
    行收取，惟此已與其與被告丁○○之簽約價金已不相符，且告訴人訂約目的為取
    得在上開土地建屋之權利，被告丙○○尚未完成取得權利之手續，其先交付五十
    萬元勞務費，顯不合常理，再告訴人如知出賣人係被告丁○○，其亦無須先交付
    近買賣總價一千三百萬元四分之一之三百萬元予僅具仲介人地位之被告丙○○，
    被告丙○○如無法完成其與告訴人簽訂契約之條件，亦應全數返還所收受之三百
    萬元價款，豈有拖延八年仍未處理之理，基上事證，本件應係被告丙○○先與被
    告丁○○簽訂土地讓渡契約書，嗣再轉而與告訴人簽訂土地使用權利讓渡協議書
    ，其辯稱因被告丁○○不便出面，由其代表與告訴人簽約，不足採信。被告丙○○之詐欺犯行，應堪認定。
四、（一）被告丁○○於偵查初訊時供稱：本件土地係其讓渡予被告丙○○，鄭女非
    代其簽約等語，對前開授權書，被告丁○○供稱：是被告丙○○要其簽立，當初
    是丙○○與中間人胡明中同來，要買此土地使用權，所以當時簽訂該授權書，但
    非要鄭女作中間人代為出賣等語，質之被告丙○○如其係代被告丁○○簽約，其
    自謝某處取得多少酬勞，被告丙○○卻稱：係由告訴人先交付五十萬元之勞務費
    ，被告丁○○未承諾給予任何酬勞等語，因之，如被告丁○○委託被告丙○○，
    其取得中間人仲介之報酬，卻僅有買方即告訴人給予報酬，對其爭取到一千三百
    萬元之出賣價，立於賣方立場之被告丁○○，竟未允諾給予任何報酬，不符常情
    。另觀之被告丁○○簽發之授權書，係記載：「本人所有耕作使用之土地兩公頃
    ，位地陽明山士林區○○段○○段56地號之地，願全權委託丙○○小姐處理，時
    間自即日起至本（五）月六日止，屆時本授權書自行效失  授權人  丁○○  中
    華民國七十八年四月二十日」等情，僅表示全權委託被告丙○○處理，再對照被
    告丁○○與被告丙○○於七十八年五月五日簽訂價金三百萬元之「土地讓渡契約
    書」而觀，如被告丁○○知悉有告訴人前來以一千三百萬元購買該土地使用權，
    而其係授權被告丙○○出名代理其簽約，該授權書之記載當必說明清楚，仲介費
    用若干，亦有所據，否則對被告丙○○無何保障可言。（二）又觀之被告丙○○
    於七十八年五月六日自告訴人乙○○處取得勞務費承諾書記載：「立書人乙○○
    今為丙○○小姐介紹台北市陽明山士林區○○段○○段五十六號面積陸仟伍佰坪
    土地讓渡使用事宜全部完成，並經建造執照核准後即付新台幣伍拾萬元作為丙○○小姐之勞務費用，恐口無憑，特立此據為證。  立書人  乙○○  」等語，如
    告訴人知悉被告丙○○係代理被告丁○○簽訂土地使用權讓渡契約，則其書立上
    開承諾書，亦應表明給予丙○○是因酬謝代理被告丁○○之簽約，但該承諾書卻
    書明於「建造執照核准後即付新台幣五十萬元」作為勞務費，足徵丙○○確曾承
    諾取得建造執照之條件向告訴人行詐，且既係於建造執照核准後才給付五十萬元
    勞務費，被告丙○○無先收取五十萬元之理，然被告丙○○卻自承其已先取得告
    訴人交付之三百萬元中之五十萬元，其餘之二百五十萬元則交付被告丁○○等語
    ，其如上先扣出五十萬元勞務費，並不符該承諾書意旨，告訴人尚未取得建照，
    憑何先付五十萬元勞務費，此亦與其於七十八年五月五日與被告丁○○簽約允諾
    支付三百萬元之價額約定牴觸，該約根本未簽訂使被告丙○○先行取得五十萬元
    勞務費之情形；而被告丁○○及告訴人於偵查、原審及本院審理時均堅稱彼此從
    未見面，並不相識，告訴人願以一千三百萬元為取得該土地上之建照，被告丁○○則已與被告丙○○簽訂三百萬元之出售土地使用權契約，二人無利害之衝突，
    衡情其等無須構陷被告丙○○而為虛偽陳述。（三）至被告丁○○於七十八年四
    月二十五日簽發權利金一千萬元「土地讓渡權利契約書」係記載：「茲本人丁○○所有位於士林區○○段○○段56地號部分土地耕作使用權讓渡丙○○，權利金
    為新台幣壹仟萬元整，嗣後丙○○對上開土地之使用及處分有有完全之自主權，
    本人無權干涉。讓渡人  丁○○  七十八．四．二十五」等語，惟此僅有被告丁○○單方面之簽約，並無丙○○之簽署，與一般買賣契約形式不符，被告丁○○
    於原審審理中稱：該一千萬元權利金，是其先前要出售予丙○○之價款等語，後
    有簽約，該契約書不足為據，茲對照被告丁○○於七十八年五月五日與被告丙○○另簽訂三百萬元價金之土地使用權讓渡契約書，另由見證人甲○見證，因之後
    契約係雙方簽訂成立之契約，前開一千萬元權利金契約書，乏被告丙○○之簽署
    ，亦無何見證人之署名，被告丁○○亦否認其成立，當不足證明被告丙○○先前
    與被告丁○○間有一千萬元之讓渡契約之存在。綜上所述，被告丙○○提出之證
    據，不足為其有利之證明，附此敘明。又被告丙○○另請求對丙○○及丁○○作
    測謊鑑定乙節，因本院認本件事證業臻明確，核無必要，併予明。
五、核被告丙○○所為，係犯刑法第三百三十九條第一項之詐欺罪。原審以上訴人丙○○罪證明確，適用刑法第三百三十九條第一項、罰金罰鍰提高標準條例第一條
    前段審酌被告之品行、智識程序、犯罪之目的、手段、所生危害及犯後態度等一
    切情狀，量處有期徒刑壹年陸月，認事用法均無不合，量刑亦屬適當，丙○○上
    訴論旨，猶執陳詞，空言否認犯罪，指摘原判決不當，為無理由，應予駁回。
貳、被告謝鍚山部分：
一、公訴意旨另以：被告丁○○原係台北市政府建設局職員（七十九年間離職），於
    七十八年五月六日明知坐落於台北市陽明山士林區○○段○○段第五十六號土地
    之國有林地並無使用權，竟夥同丙○○基於共同意圖為自己不法之所有，由丙○○在台北市○○區○○路三九一巷十二號向乙○○佯稱伊等就該土地有使用權出
    售，且可建屋也可取得建照等語，乙○○不疑有他，即與丙○○簽訂讓渡協議書
    ，並交付二百萬元，再於同年六月三十日再交付一百萬元，詎被告丁○○與丙○○得款後並未依約取得建照建屋，嗣經乙○○向台北市政府查詢始知上開土地係
    國有林地不得建造房屋，亦不能發給建造執照，屢經催討均置之不理，亦未返還
    款項，乙○○始知受騙。因認被告丁○○涉犯刑法詐欺罪嫌。
二、訊據被告丁○○堅決否認右揭詐欺之犯行，辯稱：伊確已將台北市陽明山下七股
    即力行段一小段五六地號部分之土地及其農舍耕作及使用權全部讓渡予丙○○之
    情，被告丙○○雖陳稱：其係仲介人，實際出賣予乙○○之人係丁○○云云，並
    不實在，其係臨訟推諉，且伊與丙○○間有簽訂讓渡契約書，另早於七十八年四
    月二十五日即向丙○○收受訂金十萬元之情，有收據可按，該訂金收據亦詳細載
    明「若鄭小姐反悔，則所收壹拾萬元由本人沒收，若本人不履行約定，不讓渡鄭
    小姐，則需加倍（二十萬元）賠償鄭小姐」等語，如前述讓渡契約書為假，僅為
    形式，則又何須詳細規範收據，又丙○○交付款項二百五十萬元，而其付款方式
    係以謝莉姿之期票及現金分別為之，且其交款方式皆有一定流程，惟丙○○與乙○○所收受之款項係二百萬元之支票及一百萬元現金為之，其交付方式與丙○○
    及丁○○之契約並不一致，是丙○○所陳其僅為仲介人，實際出賣人為被告丁○○云云，孰能相信，又伊確已將上開土地及地上之農舍，點交予丙○○，鄭女並
    以自己名義將戶籍遷入上開土地門牌，已完成點交程序，何來詐欺可言等語。
三、按犯罪事實，應依證據認定之，無證據不得推定其犯罪事實，又不能證明被告犯
    罪者，應諭知無罪之判決，刑事訴訟法第一百五十四條、第三百零一條第一項分
    別定有明文。次按認定不利於被告之事實，須依積極證據，苟積極證據不足為不
    利於被告事實之認定時，即應為有利於被告之認定，更不必有何有利之證據，最
    高法院五十六年台上字第六九八號判例、三十年上字第八一六號判例可資參照。
    本件公訴意旨認被告丁○○涉刑法詐欺罪嫌係以告訴人指訴，且有授權書及收據
    可憑，被告丁○○持陽明山管理局五十三年十月七日陽明建農字第二二三三號函
    影本以證其權源，但該函並無具體指明何人有使用權，且吳友山屢傳不到，再事
    隔三十年是否有使用權，均值得懷疑，亦即被告丁○○不能證明其有使用權等為
    據。
四、然查，被告丁○○對上開土地有使用權，業據其提出陽明山管理局函及士林鎮公
    所申報書收據為憑，後者收據記載之申報書由士林鎮公所核發山坡地申報書予吳
    友山收執，而陽明山管理局於前函中承諾該在陽明山墾植之退伍榮民可繼續使用
    ，此雖未明確記載吳友山對上開土地之確切範圍有管理使用權，但證人黃心俠於
    原審審理時結證稱：上開土地之使用權轉讓，係其於七十六年間居間介紹吳友山
    與台北市政府建設局同事即被告丁○○認識而報告有此訂約機會，嗣其於七十七
    年回國後，被告丁○○曾帶其參觀上開土地等語，而被告丁○○與被告丙○○於
    七十八年五月五日簽訂之「土地讓渡契約書」，雙方約定，被告丁○○願將上開
    土地之耕作及使用權全部讓渡被告丙○○，價金三百萬元，被告丙○○取得前開
    土地使用權後，被告丁○○無權過問及干涉，讓渡範圍包括舊有門牌房舍一棟，
    由被告丙○○自行負責修護等語，有該契約書可按，依此而觀，被告丁○○讓渡
    上開土地，被告丙○○知悉其係取得土地之耕作使用權，根本未承諾要使被告丙○○取得建造執照等情，是被告丙○○承諾願支付三百萬元價金，對土地使用權
    源情形，相當瞭解，自非陷於錯誤可比，嗣被告丙○○如何與告訴人簽約，承諾
    要使告訴人取得建照，要與被告丁○○無關，告訴人始終稱不識被告丁○○，有
    如前之丙○○有罪部分欄所述，則被告丁○○亦未向告訴人行使詐術，使其取得
    土地上之建照，作為建築用地，是故無證據證明被告丁○○有詐欺告訴人，被告
    丙○○雖於偵查、原審及本院審理時均稱係其代被告丁○○與告訴人簽約，惟此
    係其片面之供述，不足作為被告丁○○與被告丙○○間有共犯詐欺罪犯意聯絡之
    證明，此外，復查無其他積極證據足認被告丁○○有何詐欺犯行，本件不能證明
    被告丁○○犯罪，依前揭說明，應諭知其無罪之判決。
五、原審以調查證據結果，斟酌全辯論意旨，認不能證明被告謝鍚山犯罪，而為該被
    告無罪之諭知，核無不當，檢察官上訴意旨仍執前詞認應成立犯罪，指摘原判決
    不當，為無理由，應予駁回。
據上論斷，應依刑事訴訟法第三百六十八條，判決如主文。
本案經檢察官蔡薰慧到庭執行職務。
中     華     民     國     九十    年       四       月      十一      日
                             臺灣高等法院刑事第八庭
                                 審判長法  官  蔡  秀  雄
                                       法  官  沈  宜  生
                                       法  官  楊  炳  禎
右正本證明與原本無異。
不得上訴。
                                       書記官  廖  素  花
中     華     民     國     九十    年       四       月      十六      日
附錄：本案論罪科刑法條全文
刑法第三百三十九條：
意圖為自己或第三人不法之所有，以詐術使人將本人或第三人之物交付者，處五年以
下有期徒刑、拘役或科或併科一千元以下罰金。
以前項方法得財產上不法之利益或使第三人得之者亦同。
前二項之未遂犯罰之。


司法院資訊處製作；財團法人民間司法改革基金會備份。
